臺灣高等法院臺中分院民事判決　九十年度上字第四七九號
　　　上訴人　即
　　　被　上訴人　乙○○
　　　上　訴　人　甲○○
　　　被　上訴人　丙○○
右當事人間返還土地事件，上訴人對於中華民國九十年七月三十一日臺灣南投地方法
院八十九年訴字第一八五號第一審判決提起上訴，本院判決如左：
      主      文
原判決關於駁回乙○○後開第二項之訴部分及該部分假執行之聲請暨訴訟費用之裁判
均廢棄。
右廢棄部分，被上訴人丙○○應將座落南投縣中寮鄉○○段一００四之一０地號土地
如附圖所示Ａ部分面積一．三八一四公頃之地上物剷除，將土地交還乙○○。
甲○○之上訴駁回。
第一、二審訴訟費用由丙○○負擔五十分之四十七，餘由甲○○負擔。
本判決第二項所命給付，於乙○○以新台幣陸拾肆萬參仟元為丙○○供擔保後得為假
執行。
      事　　實
甲、上訴人（即被上訴人）乙○○方面：
一、上訴聲明：求為判決：
（一）原判決不利於上訴人部分廢棄。
（二）右廢棄部分，被上訴人丙○○應將座落南投縣中寮鄉○○段一００四之十地號
      土地如附圖所示Ａ部分面積一、三八一四公頃之地上物拆除後，將土地交還上
      訴人。
二、答辯聲明：求為判決：駁回甲○○之上訴。
三、陳述：除與原判決記載相同部分予以引用外，補述略稱：
（一）上訴理由：
  １、本件土地之編定使用種類係「山坡地保育區農牧用地」，兩造於民國（以下同
      ）四十八年四月十日訂立系爭土買賣契約書，當時上訴人仍為系爭土地受放領
      人，因地價未繳清，故尚未取得所有權，至五十八年七月間繳清地價始取得土
      地所有權，此有土地登記簿謄本可稽。
  ２、按最高法院四十四年台上字第三八三號判例：「當事人約定運輸國際間之買賣
      標的物，因訂約後輸入國之法令變更，其物禁止輸入時，亦屬因不可歸責於雙
      方當事人事由，致給付不能之一種情形。依民法第二百二十五條第一項、第二
      百六十六條第一項、第二項之規定，出賣人免其以出賣物輸入於禁止輸入國，
      交付買受人之義務，買受人亦免其支付價金於出賣人之義務。其已支付部分，
      得依關於不當得利規定，請求返還。其買賣關係即當然從此消滅，自無待於解
      除」。又最高法院六十九年台上字第四○二五號判決意旨亦認為：「兩造之買
      賣成立於農業發展條例公佈施行之前，固難謂為無效，惟依民法第七百五十八
      條之規定，在未辦畢所有權移轉登記前，仍不能謂出賣人已履行使買受人取得
      買賣標的物所有權之義務。兩造成立買賣契約後，被上訴人即交付登記所需證
      件與代書劉某，僅因被上訴人之母希望整筆買賣，雙方進行談判，拖延致未能
      於農業發展條例施行前辦理分割登記，則被上訴人係因嗣後法令限制，致不能
      將買賣土地分割或折算為應有部分，而移轉其所有權與上訴人，其係因不可歸
      責於雙方當事人之事由，致一方之給付全部不能者堪已認定，依民法第二百六
      十六條，第一項、及第二項之規定，被上訴人免為所有權移轉登記之義務，上
      訴人亦免支付價金之義務，兩造間之買賣關係即當然從此消滅，無待於解除，
      被上訴人主張契約無效，真意在此，是其訴請上訴人返還已交付之系爭土地及
      其所有權狀，原審維持第一審准許之判決，即無不合」。且在此情形下，給付
      已屬不能，不問其為永久不能或一時不能，皆當然發生給付不能之效果。縱債
      務人嗣後回復為可能給付，亦無從變更此時已發生之法定效果（最高法院八十
      年台上字第一八九四號判決）。因此被上訴人抗辯農業發展條例已於八十九年
      一月二十六日修正公布，於該條例第十六條規定允許有條件分割云云。但觀之
      系爭契約第三條，係約定俟上訴人乙○○繳清地價取得土地所有權後，將系爭
      土地所有權移轉登記與買受人即被上訴人丙○○、甲○○，而被上訴人一審所
      呈答辯狀中亦一再陳稱曾透過好友鄰居要求上訴人乙○○將系爭土地所有權移
      轉登記與被上訴人丙○○、甲○○、且已向調解委員會申請調解等語。足見系
      爭土地買賣契約第三條之真意，並非指系爭買賣農地於法令限制解除後再為共
      有或分割之移轉登記；系爭土地買賣契約訂立時，雙方並未預期農業發展條例
      第三十條會實施，自無預期於嗣後法律禁止分割及移轉情形除去後，再為分割
      及移轉登記；是以本件買賣契約既因於訂約後之六十二年間農業發展條例之公
      布施行而成為給付不能，縱令農業發展條例又於八十九年一月二十六日將禁止
      農地細分之規定修正為農地得細分及移轉登記，亦不能使原已無效之契約變為
      有效（最高法院六十六年台上字第二六五五號判例參照）。縱上所述，本件買
      賣契約自四十八年簽訂迄六十二年農業發展條例公佈、六十四年土地法修正第
      三十條規定禁止耕地細分，因不可歸責於上訴人乙○○之事由致給付不能，依
      前揭實務見解可知，二造間買賣契約從此消滅，無待於解除，系爭買賣契約既
      已消滅，則被上訴人丙○○、甲○○二人原先本於系爭土地買賣契約而取得之
      占有，即喪失其權源，為無權占有，上訴人請求被上訴人拆除地上物返還系爭
      土地，並非無理由。
  ３、按民法第二二五條第一項定因不可歸責於債務人事由致給付不能者，債務人免
      給付義務。同法第二六六條規定因不可歸責於雙方當事人事由，致一方之給付
      全部不能者，他方免為對待給付之義務。查兩造於四十八年間所訂契約書之真
      意在取得系爭土地特定部分之所有權，上訴人即出賣人乙○○負有移轉登記系
      爭土地所有權與丙○○之義務，在未移轉之前，因法令修正，限制該義務行為
      之履行，為嗣後不能，且係不可歸則於雙方當事人嗣後給付不能，雙方給付義
      務均免除。
  ４、最高法院三十年上字三四五號判例認為：租賃物因不可歸責於雙方當事人之事
      由而毀損，致全部不能為約定使用收益者，當事人間之法律關係，因其租賃物
      是否尚能修繕而異，其租賃物不能修繕者，依民法第二二五條第一規定、第二
      六六條第一項規定，出租人免其以該物租予承租人使用收益之義務，承租人亦
      免其付租金之義務，租賃關係當然從此消滅。因不可歸責於雙方當事人之事由
      ，以致債務人一方給付不能，原則上債之關係消滅，故第二六六條規定：前項
      情形已為全部或一部之對待給付者，得依關於不當得利之規定，請求返還。論
      者或謂，債之關係尚不消滅，第二六六條第二項係特別規定準用不當得利之效
      果而已，法律邏輯上固言之成理，但與債之存在原理（債因目的而存在，目的
      既以不能藉法律手段實現，自應解為消滅為宜），似有違背。仍以實務見解為
      妥。（以上論述摘述於邱聰智教授著作新訂民法債編通則下冊第二百零四頁至
      二百零六頁）。依學者見解以及實務見解均認為，本件系爭土地買賣契約，於
      農業發展條例及土地法修正後，因不可歸責於債務人即上訴人乙○○之事由而
      嗣後給付不能，系爭契約當然消滅，無待乎解除，既然如此，兩造間即無契約
      關係存在，被上訴人之占有系爭土地即屬無權，上訴人訴請返還並非無理。
（二）答辯理由：
  １、上訴人甲○○無法證明訴外人陳萬掌與被上訴人乙○○訂立買賣契約後，將買
      賣契約之一切權利義務讓與訴外人廖朝衣，再由訴外人廖朝衣將買賣契約之一
      切權利義務讓與上訴人甲○○。上訴人甲○○無權占有使用系爭土地。
  ２、上訴人甲○○主張其占有使用系爭土地之權利來自於廖朝衣，而廖朝衣來自於
      陳萬掌，而陳萬掌與被上訴人於四十八年訂立系爭買賣契約，自係有權占有使
      用系爭土地，故上訴人甲○○亦有權占有使用系爭土地等語。惟查：被上訴人
      於本訴係依據民法第七百六十七條物上請求權，而上訴人主張其本於契約有權
      占有使用系爭土地，其權利乃債權，按債權之相對性原則，其權利不得對抗被
      上訴人乙○○之物權，其上述主張，並非可採。
  ３、雖上訴人抗辯其：取得系爭土地乃源自陳萬掌出賣予廖朝衣再向廖朝衣購買，
      惟查其自一審迄今無法證明陳萬掌、廖朝衣及廖朝衣與之買賣契約存在，雖提
      出自稱為陳萬掌唯一繼承人陳怡慎之讓與同意書，然詳觀用意在證明其有使用
      系爭土地合法性，卻暴露上訴人前所主張其向廖朝衣購買系爭土地之虛偽事實
      ，故其所主張受讓陳萬掌繼承人陳怡慎之使用權利，就請求權十五年時效規定
      與前揭法條規定及實務見解，上訴人甲○○實屬無權占有系爭土地。
乙、被上訴人丙○○方面：
一、聲明：求為判決：駁回乙○○之上訴。
二、陳述：除與原判決記載相同部分予以引用外，補述略稱：
（一）上訴人依據買賣關係得繼續占有系爭土地：本件上訴人乙○○本於所有權請求
      被上訴人返還系爭土地，無非係以兩造間系爭土地買賣契約無效為其主要論據
      ，惟查：
  １、上訴人乙○○於四十八年四月間將承領之系爭土地劃分為三份，除保留一部分
      外，其餘則分別出賣予被上訴人丙○○及訴外人陳萬掌，並各依買受部分將土
      地交付買受人等管領使用。其後陳萬掌買受部分則轉賣與訴外人廖朝衣，嗣又
      轉賣予上訴人甲○○，並輾轉將該部分土地交付上訴人甲○○占有使用迄今。
  ２、按臺灣省放領公有耕地扶植自耕農實施辦法第十三條固有禁止原承領人非經呈
      准不得移轉之規定，惟如約定俟原承領人取得所有權後再為移轉，則尚非法之
      所禁止。查系爭土地買賣契約書第三條明載：「嗣後地價繳清後能得移轉登記
      之時，甲方（即上訴人乙○○）應要會同乙、丙方（即被上訴人丙○○等）向
      地政機關聲請登記，不得再向乙、丙方索取任何名義金錢，提供登記有關文件
      及印鑑付與乙、丙方蓋用‧‧‧」等語，足認其約定旨在俟上訴人日後繳清地
      價取得所有權狀後，再將被上訴人等買受之土地辦理所有權移轉登記，揆諸前
      開說明，系爭土地買賣契約依法自屬有效，系爭土地買賣契約依法自屬有效，
      則被上訴人依買賣之關係自得繼續占有使用系爭土地，則上訴人請求返還系爭
      土地即無理由。
（二）系爭買賣契約乃債權行為，其效力不受嗣後法令變更之影響：
  １、按修正後土地法第三十條規定所謂：「所有權之移轉」及農業發展條例第三十
      條前段規定：「每宗耕地不得分割及移轉為共有」，均係指物權行為而言，系
      爭土地買賣契約既係訂立於農業發展條例公布及土地法第三十條增修以前，依
      法律不溯及既往之原則，自難謂系爭買賣契約為無效（最高法院分別著有八十
      六年台上字第三六一二號判決及八十六年度台上字第九十號判決及八十三年度
      台上字第一二六九號判決參照）。
  ２、查私有農地不得移轉為共有之限制規定，係土地法於六十四年七月二十四日時
      所增設，而農業發展條例則係制訂於六十二年九月三日，被上訴人丙○○與訴
      外人陳萬掌前於四十八年四月十日向上訴人乙○○各買受系爭土地之一部分，
      並受點交占有使用各該買受部分之土地，依前揭法律不溯及既往之原則，系爭
      土地雖嗣因農業發展條例之公布實施及土地法第三十條之增修致物權行為不能
      履行，但系爭買賣契約效力仍不受影響，則被上訴人丙○○依據原已有效存在
      之買賣關係占有使用系爭土地，即非無權占有。
（三）縱認系爭土地嗣後不能移轉，其買賣契約亦非當然無效：
  １、按所謂給付不能，有自始不能與嗣後不能，主觀不能與客觀不能之分。其為自
      始客觀不能者，法律行為當然無效，當事人於行為當時知其無效或可得而知者
      ，依民法第一百十三條規定，應負回復原狀或損害賠償之責任；其為自始主觀
      、嗣後客觀或嗣後主觀不能者，則生債務不履行之問題，債權人得依民法第二
      百二十六條規定，請求債務人賠償損害，或於解除契約後依民法第二百五十九
      條及第二百六十條規定，請求回復原狀及賠償損害，二者之法律效果並不相同
      （最高法院七十九年度台上字第二一四七號判決參照）。
  ２、准此，縱認系爭土地於六十二年間因農業發展條例施行而無法分割移轉登記予
      被上訴人丙○○，惟至多亦僅使上訴人乙○○免為移轉登記之義務而已，非謂
      系爭土地買賣契約即因而失效，依前開判決意旨所示，此際兩造應依債務不履
      行之法律關係請求賠償損害，或於解除系爭買賣契約後，依民法相關規定請求
      回復原狀及損害賠償，始為正辦，茲系爭買賣契約既尚未經雙方依法解除，則
      被上訴人本於買賣關係占有系爭土地之權利依然存在，上訴人乙○○身為出賣
      人且已收受全部價金，自無請求返還之餘地。
三、證據：除引用原審立證方法外，補提：最高法院判決影本一件。
丙、上訴人甲○○方面：
一、聲明：求為判決：
（一）原判決不利於上訴人部分廢棄。
（二）右廢棄部分被上訴人第一審之訴駁回。
二、陳述：除與原判決記載相同部分予以引用外，補述略稱：
（一）被上訴人乙○○於四十八年間，將承領之系爭土地中如附圖Ｂ所示部分土地出
      賣予訴外人陳萬掌，並將該部分土地交付陳萬掌管領使用，嗣陳萬掌又將上開
      土地出售予訴外人廖朝衣，再由廖朝衣轉售上訴人，並輾轉將該土地占有使用
      權利讓予上訴人，由上訴人耕作至今，數十年來雙方毗鄰耕作均相安無事，足
      證被上訴人乙○○對上訴人輾轉承受廖朝衣、陳萬掌對系爭土地之占有使用權
      利，自始即已知情且無異議。退而言之，縱認上訴人甲○○與被上訴人乙○○
      間就上開土地無直接之買賣關係，惟上訴人甲○○既已受讓陳萬掌對系爭土地
      依買賣關係所取得之占有權利，則上訴人甲○○依法自有權占用系爭土地，從
      而被上訴人請求上訴人返還系爭土地即無理由。
（二）再退而言之，倘認唯有與被上訴人乙○○就系爭土地直接成立買賣關係之陳萬
      掌始有占有本權，茲因陳萬掌之唯一繼承人即訴外人陳怡慎亦表示同意將其繼
      承所得對系爭土地之占有權利讓與上訴人甲○○，並以上訴理由狀繕本之送達
      作為上開權利讓與對被上訴人乙○○之通知，則被上訴人乙○○依法仍不得請
      求上訴人返還土地。
（三）上訴人甲○○雖非直接向被上訴人乙○○買受系爭土地，惟乃係輾轉自訴外人
      陳萬掌等人買受而來，並合法受讓占有系爭土地之權利，茲系爭土地買賣契約
      仍合法有效已如前述，則上訴人甲○○自得本於受讓占有本權之地位，繼續使
      用系爭土地，何況上訴人甲○○耕作系爭土地四十餘年乃被上訴人乙○○所明
      知，且未曾表示異議，足證上訴人甲○○有權占用系爭土地早為被上訴人所承
      認，是被上訴人請求返還系爭土地即無理由。
三、證據：除引用原審立證方法外，補提：戶籍登記簿謄本一件、讓與同意書影本一
    件。聲請訊問證人陳怡慎、廖吳萬里。
     理   　由
一、本件乙○○起訴主張：伊於民國（以下同）四十八年四月十日，與丙○○及訴外
    人陳萬掌，就伊當時所承租耕作，尚未放領取得土地所有權之坐落南投縣中寮鄉
    ○○段第一００四之一０地號公有土地（以下稱系爭土地），訂立預先分割買賣
    契約書，約定乙○○將系爭土地如附圖所示Ａ部分面積一．三八一四公頃（以下
    稱系爭Ａ部分土地）分割出售與丙○○，將附圖所示Ｂ部分面積０．０八二九公
    頃（以下稱系爭Ｂ部分土地）分割出售與訴外人陳萬掌，並分別將系爭Ａ、Ｂ所
    示之土地交付買受人丙○○及訴外人陳萬掌占有使用，乙○○依公地放領手續取
    得系爭土地所有權後，應會同買受人丙○○及訴外人陳萬掌，向該管地政機關申
    請辦理土地所有權移轉登記事宜。嗣於五十八年七月二十一日，乙○○已依公地
    放領程序繳清地價並取得系爭土地之所有權，惟系爭土地係屬放領之公有耕地，
    依臺灣省放領公有耕地扶植自耕農實施辦法第十三條規定，承領公地除合法繼承
    外，原承領人非經呈准，不得移轉。乙○○與丙○○間所訂立之上述買賣契約，
    並未經呈准，自屬無效。且丙○○迄乙○○依公地放領程序取得系爭土地所有權
    時，仍無自耕能力，無法辦理系爭土地所有權移轉登記，違反當時之土地法第三
    十條規定，本件買賣契約亦屬以不能之給付為契約標的，依法應屬無效，因此，
    丙○○占有系爭土地中如附圖所示Ａ部分面積一．三八一四公頃土地，為無權占
    有。又系爭土地如附圖所示Ｂ部分面積０．０八二九公頃，雖係訴外人陳萬掌於
    四十八年間向乙○○所購買，買賣契約訂立後並已將該土地交付與訴外人陳萬掌
    占有使用，惟甲○○與乙○○間並無任何買賣之法律關係存在，上訴人甲○○占
    有使用上述Ｂ部分土地並無任何正當權源，亦屬無權占有，爰本於物上請求權，
    依民法第七百六十七條規定，求為判命丙○○應將附圖所示Ａ部分面積一．三八
    一四公頃土地之地上物剷除，命甲○○將附圖所示Ｂ部分面積０．０八二九公頃
    土地之地上物剷除，並分別將各該土地返還乙○○，及宣告附條件假執行之判決
    〔原審就乙○○之訴，僅判命甲○○將Ｂ部分土地返還，駁回其餘之請求（包含
    請求甲○○剷除地上物及請求丙○○剷除地上物返還土地），乙○○就其所受敗
    訴部分，僅對丙○○部分之訴提起上訴，對於甲○○剷除地上物部分未聲明不服
    〕。
二、丙○○則以：伊於四十八年四月間，與乙○○訂立買賣契約書，由伊向乙○○購
    買系爭Ａ部分土地，供種植檳榔之用，訂約伊當時伊具備自耕農身分，且伊已付
    清全部買賣價金，並取得該土地之占有，出賣人乙○○自應依約將上述土地所有
    權移轉登記與丙○○，屢經催促，仍不將該土地所有權狀交與丙○○，或協同辦
    理該土地所有權移轉登記手續，伊占有使用上開土地有合法權源，並非無權占有
    ，乙○○訴請伊返還系爭Ａ部分土地，為無理由等語，資為抗辯。甲○○則辯以
    ：伊所耕作之系爭土地，原係訴外人陳萬掌於四十八年間向乙○○購買，訴外人
    陳萬掌買得該土地後，將之售與伊之表哥廖朝衣，伊再向訴外人廖朝衣購買，伊
    占有使用上述土地，有合法權源，並非無權占有。退步言之，若認唯獨與乙○○
    訂立買賣契約之陳萬掌方有權占有使用系爭Ｂ部分土地，則陳萬掌之唯一繼承人
    即訴外人陳怡慎已同意將其因繼承所取得對系爭Ｂ部分土地之占有使用權轉讓與
    甲○○，甲○○占有使用系爭Ｂ部分土地，有合法權源，乙○○訴請返還系爭Ｂ
    部分土地，為無理由等語。
三、乙○○主張：伊於四十八年四月十日，與丙○○及訴外人陳萬掌，就伊當時所承
    租耕作，尚未放領取得土地所有權之系爭坐落南投縣中寮鄉○○段第一００四之
    一０地號公有土地，訂立預先分割買賣契約書，約定由伊將該土地如附圖所示Ａ
    部分面積一．三八一四公頃分割出售與丙○○，將附圖所示Ｂ部分面積０．０八
    二九公頃分割出售與訴外人陳萬掌，並分別將上開附圖Ａ、Ｂ所示之土地交付買
    受人丙○○及訴外人陳萬掌占有，乙○○依公地放領手續取得系爭土地所有權後
    ，應會同買受人丙○○及訴外人陳萬掌，向該管地政機關申請辦理土地所有權移
    轉登記事宜。五十八年七月二十一日，乙○○已依公地放領程序繳清地價並取得
    系爭土地之所有權，惟系爭Ａ、Ｂ部分土地迄今仍未辦理所有權移轉登記與丙○
    ○及甲○○等情，業據乙○○提出買賣契約書一件、土地登記簿謄本二張附卷可
    稽（原審卷第六至十頁），並為丙○○、甲○○所不否認，堪信為真實。又乙○
    ○於訂立上開契約書後，已將系爭Ａ、Ｂ部分土地分別交付買受人丙○○及訴外
    人陳萬掌占有，而系爭Ａ部分土地現由丙○○占有使用，種植檳榔樹；系爭Ｂ部
    分土地現由甲○○占有使用，種植檳榔樹之事實，亦經原審法院履勘及囑託地政
    事務所會同測繪屬實，掣有勘驗筆錄及複丈成果圖在卷可憑（原審卷第七十九至
    八十四頁）。出賣人乙○○於原審主張上述買賣契約書係被丙○○、陳萬掌等人
    脅迫而訂立云云。惟為丙○○所否認，出賣人乙○○亦未舉證以實其說，自難採
    信。
四、按臺灣省放領公有耕地扶植自耕農實施辦法第十三條規定：「承領之公地除合法
    繼承外，原承領人非經呈准不得移轉」。依行政院四十一年十二月二十八日台內
    字第六六二七號令：「該移轉限制（指承領之公有耕地應經主管機官准許始可轉
    讓他人）之規定，解釋上應係在承領人在承領土地後未取得土地所有權之前而言
    」。由此解釋，公有耕地放領之承領人，在未取得土地所有權之前，未經呈准，
    不得將其所放領之公地，出賣予他人。惟並非禁止承領人取得耕地所有權後永遠
    不得將其所承領之土地出賣與他人，因此，若以：「俟承領人取得放領耕地之所
    有權後再為移轉」為條件之買賣契約，並未違反上開規定，自應認其買賣契約為
    有效。本件乙○○與丙○○及訴外人陳萬掌間所訂立之買賣契約書第三條載明：
    「嗣後地價繳清後能得移轉登記之時，甲方（即乙○○）應要會同乙、丙方（即
    訴外人陳萬掌及丙○○）向地政機關聲請登記，不得再向乙、丙方索取任何名義
    金錢，提供登記有關文件及印鑑付與乙丙方蓋用」等語，有該買賣契約書在卷可
    按，其真意係指日後乙○○依上述辦法繳清系爭土地之放領全部地價，依法取得
    所有權，憑承領證書換取所有權狀後，應將之交付丙○○及訴外人陳萬掌辦理所
    有權移轉登記而言。此一約定，自屬前述「俟承領人取得放領耕地之所有權後再
    為移轉」條件約定，其買賣契約自屬有效。查乙○○於五十八年七月二十一日繳
    清系爭土地之放領地價並已取得系爭所有權，此有乙○○所提之土地登記簿謄本
    記載可稽（原審卷第九頁），乙○○既已取得系爭土地之所有權，則上開契約約
    定「嗣後地價繳清後能得移移轉登記之時」之條件即已成就，系爭土地之買賣自
    無須再呈准後始得移轉。是乙○○主張其在四十八年間承領系爭土地，尚未繳清
    地價取得土地所有權時，與丙○○及訴外人陳萬掌訂立買賣契約，並未經呈准，
    因此該契約違反臺灣省放領公有耕地扶植自耕農實施辦法第十三條之規定，依民
    法第七十一條規定，其契約無效云云，並不可採。
五、
（一）按民法第二百二十五條第一項規定，因不可歸責於債務人事由致給付不能者，
      債務人免給付義務。同法第二六六條規定因不可歸責於雙方當事人事由，致一
      方之給付全部不能者，他方免為對待給付之義務。
（二）最高法院四十四年台上字第三八三號判例：「當事人約定運輸國際間之買賣標
      的物，因訂約後輸入國之法令變更，其物禁止輸入時，亦屬因不可歸責於雙方
      當事人事由，致給付不能之一種情形。依民法第二百二十五條第一項、第二百
      六十六條第一項、第二項之規定，出賣人免其以出賣物輸入於禁止輸入國，交
      付買受人之義務，買受人亦免其支付價金於出賣人之義務。其已支付部分，得
      依關於不當得利規定，請求返還。其買賣關係即當然從此消滅，自無待於解除
      」。
（三）最高法院六十九年台上字第四○二五號判決意旨亦認為：「兩造之買賣成立於
      農業發展條例公佈施行之前，固難謂為無效，惟依民法第七百五十八條之規定
      ，在未辦畢所有權移轉登記前，仍不能謂出賣人已履行使買受人取得買賣標的
      物所有權之義務。兩造成立買賣契約後，被上訴人即交付登記所需證件與代書
      劉某，僅因被上訴人之母希望整筆買賣，雙方進行談判，拖延致未能於農業發
      展條例施行前辦理分割登記，則被上訴人係因嗣後法令限制，致不能將買賣土
      地分割或折算為應有部分，而移轉其所有權與上訴人，其係因不可歸責於雙方
      當事人之事由，致一方之給付全部不能者堪已認定，依民法第二百六十六條，
      第一項、及第二項之規定，被上訴人免為所有權移轉登記之義務，上訴人亦免
      支付價金之義務，兩造間之買賣關係即當然從此消滅，無待於解除，被上訴人
      主張契約無效，真意在此，是其訴請上訴人返還已交付之系爭土地及其所有權
      狀，原審維持第一審准許之判決，即無不合」。
（四）本件乙○○於四十八年四月十日，與丙○○及訴外人陳萬掌所訂立之系爭買賣
      契約，在訂約時並未違反「臺灣省放領公有耕地扶植自耕農實施辦法」第十三
      條之規定，該契約仍屬有效等情，已如前述（見本判決理由四所載）。
（五）系爭買賣契約訂立後，土地法第三十條於民國六十四年間修正為：「私有農地
      所有權之移轉，其承受人以能自耕者為限，並不得移轉為共有。但因繼承而移
      轉者得為共有。違反前項規定者，其所有權移轉無效」。六十二年九月三日公
      布施行之農業發展條例第三十條第一項規定：「每宗耕地，不得分割及移轉為
      共有」。系爭土地之編定使用種類係「山坡地保育區農牧用地」，有土地登記
      簿謄本附卷可稽（原審卷第十頁）。自屬耕地之一。兩造均不爭執系爭土地於
      六十二年九月三日農業發展條例公布施行及六十四年土地法第三十條修正時，
      均未將土地所有權移轉登記與買受人丙○○及訴外人陳萬掌，則自各該日期起
      ，系爭土地即因上述法令之公布施行而無法分割移轉登記與上述買受人，亦即
      系爭買賣契約訂約後，因法令變更而變為嗣後不能，且此嗣後不能之事由，又
      非可歸責於訂約雙方當事人，依民法第二百二十五條第一項規定，債務人（即
      出賣人乙○○）免除其移轉土地所有權與買受人丙○○、陳萬掌之義務，他方
      當事人即買受人丙○○、陳萬掌亦同免其給付買賣價金之義務（已給付者，得
      否依不當得利法律關係請求返還，此乃另一問題，與本件無涉）。且依上開最
      高法院四十四年台上字第三八三號判例及六十九年台上字第四○二五號判決意
      旨，系爭土地買賣契約，自嗣後給付不能之日起，從此消滅（無待乎解除），
      系爭買賣契約既自上述法令之公布及修正施行而歸於消滅，則丙○○本於系爭
      買賣契約而占有使用系爭Ａ部分土地，甲○○本於受讓系爭買賣契約權利義務
      而取得占有使用系爭Ｂ部分土地，即均因系爭買賣契約歸於消滅而喪失其合法
      權源，而為無權占有。乙○○主張：丙○○、甲○○二人分別占有系爭Ａ、Ｂ
      部分之土地，均屬無權占有，即非無據。
（六）丙○○、甲○○雖辯稱：農業發展條例已於八十九年一月二十六修正公布，於
      該條例第十六條規定耕地允許有條件分割，並非絕對不得分割轉讓，亦即系爭
      買賣契約仍屬有效，彼等本於系爭買賣契約而占有使用系爭土地，並非無權占
      有云云。為乙○○所否認。惟系爭土地之編定使用種類係「山坡地保育區農牧
      用地」，因上述法令之公布及修正，致無法分割移轉登記所有權與買受人，使
      系爭買賣契約嗣後不能，不問其為永久不能或一時不能，皆當然發生給付不能
      之效果。縱債務人嗣後回復為可能給付，亦無從變更此時已發生之法定效果（
      最高法院八十年台上字第一八九四號判決參照）。是縱令系爭土地因農業發展
      條例於八十九年一月二十六日再度修正，允許有條件分割，使系爭土地之分割
      及辦理所有權移轉登記變為可能，但依系爭契約第三條，係約定俟上訴人乙○
      ○繳清地價取得土地所有權後，即應將系爭土地所有權移轉登記與買受人即被
      上訴人丙○○等人，並非約定於農地細分之規定解禁後才將系爭土地所有權移
      轉登記與買受人，且買受人丙○○於一審所呈答辯狀中亦一再陳稱曾透過好友
      鄰居要求出賣人乙○○速將系爭土地所有權移轉登記與丙○○、甲○○、並已
      向調解委員會申請調解等語。足見系爭土地買賣契約第三條，並非預期於系爭
      農地過戶限制解除後再為分割移轉登記之意思；是以本件買賣契約既因於訂約
      後之六十二年間農業發展條例之公布施行而成為給付不能，縱令農業發展條例
      又於八十九年一月二十六日將禁止農地細分之規定修正為農地得細分及移轉登
      記，亦不能使原已無效之契約變為有效（最高法院六十六年台上字第二六五五
      號判例參照）。是丙○○、甲○○上開抗辯，即屬無據。
（七）上訴人甲○○雖另辯稱：系爭Ｂ部分土地，係訴外人陳萬掌向乙○○購買以後
      ，再將系爭Ｂ部分土地售與伊表哥廖朝衣，伊表哥再將該土地售與伊，伊為買
      受人，有權使用系爭Ｂ部分土地等語。惟為乙○○所否認，上訴人甲○○就其
      主張之上開事實，亦未舉證以實其說，自難採憑。縱令其抗辯屬實，惟按債權
      係特定人間相對之權利，並非對世權，債權人只能向債務人請求給付，而不能
      向債務人以外之人請求給付。訴外人陳萬掌固曾與乙○○訂立系爭買賣契約而
      占有系爭土地，惟依上訴人甲○○所辯，訴外人陳萬掌已將系爭Ｂ部分土地轉
      售予訴外人廖朝衣，廖朝衣復轉售予上訴人甲○○，渠等均僅止於買賣之法律
      關係，上訴人僅得依據上開債權契約，對其前手即廖朝衣主張有權占有系爭Ｂ
      部分土地，不得依據上開債權契約，對契約以外之人即乙○○主張有占有使用
      系爭Ｂ部分土地之合法權源，是上訴人甲○○上述抗辯，並不足採，其占有系
      爭土地自屬無權占有。
（八）上訴人甲○○又辯稱：退步言之，若認唯獨與地主乙○○訂立買賣契約之陳萬
      掌方有權占有使用系爭Ｂ部分土地，則系爭Ｂ部分土地買受人陳萬掌之唯一繼
      承人即訴外人陳怡慎已同意將其因繼承所取得對系爭Ｂ部分土地之占有使用權
      轉讓與甲○○，甲○○占有使用系爭Ｂ部分土地，有合法權源等語。固據其提
      出陳怡慎出具之「讓與同意書」一件、戶籍謄本二張附卷可據（本院卷第三十
      七至三十九頁）。惟為乙○○所否認，依甲○○所提上述戶籍謄本，並未記載
      陳怡慎究係陳萬掌之配偶、子女、祖父母、兄弟姊妹或其他繼承人，是陳怡慎
      究竟是否為陳萬掌之繼承人，殊有可疑，再者，上述戶籍謄本上記載陳萬掌另
      有配偶楊摘及女兒陳秀快，甲○○主張陳怡慎係陳萬掌之繼承人，若楊摘、陳
      秀快均未死亡，則該二人對被繼承人陳萬掌之遺產即對系爭Ｂ部分土地之占有
      使用權均有繼承權，是甲○○主張陳怡慎係陳萬掌之唯一繼承人云云，更非可
      採。況甲○○於另案對乙○○提起土地所有權移轉登記訴訟，於該事件中主張
      伊對於Ｂ部分土地係向訴外人即其表哥廖朝衣所購買，並非購自陳怡慎，有原
      法院八十九年訴字第二六０號民事判決足憑（見原審卷第五十二至五十六頁民
      事判決原告陳述欄第二點所載），足見甲○○於本院所為上開主張，與前述土
      地所有權移轉登記事件自己所為之陳述顯有歧異，被上訴人乙○○否認該事實
      ，自非無據。又民法第三百零一條規定：「第三人與債務人訂立契約，承擔其
      債務者，非經債權人承認，對於債權人不生效力」。最高法院七十三年上字第
      一五七三號判例：「當事人之一方，將其因契約所生之權利義務，概括的讓與
      第三人承受者，係屬契約承擔，與單純的債權讓與不同，非經他方之承認，對
      他方不生效力」。本件甲○○係主張系爭Ｂ部分土地之原買受人陳萬掌已死亡
      ，其唯一繼承人陳怡慎將其因繼承所取得對系爭Ｂ部分土地之占有使用權（含
      土地所有權移轉登記請求權）轉讓與甲○○等語。顯係概括的受讓上述買賣契
      約之權利義務，並非單純的債權讓與，依上開法條規定及判例意旨，非經債權
      人即乙○○（係債權人亦係債務人）承認，不生效力，債權人乙○○雖已收受
      甲○○所為受讓權利之通知（本院卷第三十五、四十二頁），惟乙○○否認該
      轉讓契約之真正，並拒絕承認該債務承擔契約（見本院卷第五十八頁），自難
      發生債務承擔之效力，是甲○○上開抗辯，自屬無據。
（九）綜上所述，甲○○占有使用系爭Ｂ部分土地，無正當權源，乙○○本於物上請
      求權，依據民法第七百六十七條規定，請求甲○○應將系爭Ｂ部分土地返還與
      乙○○，洵屬有據。原審就此部分，為乙○○勝訴之判決，並依乙○○之聲請
      ，酌定相當擔保金，為附條件假執行之宣告，核無不合，原判決理由雖有不當
      ，結論則無二致，仍應予維持，甲○○上訴論旨，就此部分指摘原判決失當，
      求予廢棄，非有理由，應予駁回（關於甲○○剷除地上物部分，原審為乙○○
      敗訴之判決，未據乙○○聲明不服）。
（十）丙○○占有使用系爭Ａ部分土地，種植檳榔，無正當權源，乙○○本於物上請
      求權，依據民法第七百六十七條規定，請求丙○○應將系爭Ａ部分土地之地上
      物（檳榔）剷除，將該部分土地返還與乙○○，亦屬有據，原審就此部分，為
      乙○○敗訴之判決，即有未合，乙○○上訴意旨，指摘原判決失當，求予廢棄
      ，為有理由，應由本院將原判決關於丙○○部分予以廢棄，改判如主文第二項
      所示，並酌定相當擔保金額，為假執行之宣告。
六、本件判決之基礎已臻明確，乙○○另主張：丙○○於訂立系爭土地買賣契約時無
    自耕能力，買賣契約無效等語，以及兩造其餘主張及舉證，核與判決結果無影響
    ，爰不一一論述，併予鈙明。
七、據上論結：本件乙○○之上訴有理由，甲○○之上訴為無理由，依民事訴訟法第
    四百四十九條第二項、第四百五十條、第七十九條但書、第四百六十三條、第三
    百九十條第二項，判決如主文。
中　　　華　　　民　　　國　　九十一　　年　　　五　　　月　　二十八　　日
~B1民事第五庭審判長法　官　陳滿賢
~B2　　　　　　　　法　官　朱  樑
~B3　　　　　　　　法　官　邱森樟
右為正本係照原本作成。
如對本判決上訴，須於收受判決送達後二十日內向本院提出上訴書狀，其未表明上訴
理由者，應於提出上訴後二十日內向本院提出上訴理由書（須按他造人數附具繕本）
，並繳納送達用雙掛號郵票拾份（每份參拾肆元）。
上訴時應提出委任律師或具有律師資格之人之委任狀；委任有律師資格者，另應附具
律師及格證書及釋明委任人與受任人有民事訴訟法第四百六十六條之一第一項但書或
第二項（詳附註）所定關係之釋明文書影本。
~B 　 　　　　　　書記官　粘銘環
中　　　華　　　民　　　國　　九十一　　年　　　五　　　月　　 三十　　 日
附註：
民事訴訟法第四百六十六條之一（第一項、第二項）
對於第二審判決上訴，上訴人應委任律師為訴訟代理人。但上訴人或其法定代理人具
有律師資格者，不在此限。
上訴人之配偶、三親等內之血親、二親等內之姻親，或上訴人為法人、中央或地方機
關時，其所屬專任人員具有律師資格並經法院認為適當者，亦得為第三審訴訟代理人
。
                                                                        Ｈ
